---
title: Resumen estadístico actualizado sobre el coronavirus en Ecuador y América Latina
authors: 
  - Alonso Quijano
---
---
```{r, echo=FALSE, include=FALSE}
# --------- these are the packages used to create the map ---------
library(tidyverse)
library(sf)
library(rmapshaper)
library(tmap)
library(DT)

options(scipen=999)
```

```{r, echo=FALSE, include=FALSE}
# We create two sets of countries. la_countries which only include Latinamercian countries, and la_countries_plus, which
# include Latinamerican countries plus other Caribean countries and non-Spanish speaking countries.

la_countries <- c("Brazil", "Mexico", "Colombia", "Argentina", "Peru", "Venezuela", "Chile", "Ecuador", "Guatemala", 
                  "Cuba", "Haiti", "Bolivia", "Dominican Republic", "Honduras", "Paraguay", "El Salvador", "Nicaragua", "Costa Rica", 
                  "Panama", "Uruguay")

la_countries_plus <- c("Brazil", "Mexico", "Colombia", "Argentina", "Peru", "Venezuela", "Chile", "Ecuador", 
                       "Guatemala", "Cuba", "Haiti", "Bolivia", "Dominican Republic", "Honduras", "Paraguay", 
                       "El Salvador", "Nicaragua", "Costa Rica", "Panama", "Uruguay", "Guyana", "Suriname", 
                       "Puerto Rico", "Bahamas", "Belize", "Antigua and Barbuda", "Barbados", "Jamaica", 
                       "Saint Kitts and Nevis", "Saint Lucia", "Trinidad and Tobago", "Grenanda", "Dominica",
                       "French Guiana (France)")

# ---------- Confirmed cases

confirmed_global_url <- "https://raw.githubusercontent.com/CSSEGISandData/COVID-19/master/csse_covid_19_data/csse_covid_19_time_series/time_series_covid19_confirmed_global.csv"
confirmed_global <- read_csv(confirmed_global_url)

confirmed_la <- semi_join(confirmed_global, as.data.frame(la_countries), 
                          by = c("Country/Region" = "la_countries"))

confirmed_la <- confirmed_la %>% select(-c(`Province/State`, Lat, Long)) %>% rename(País = `Country/Region`)

# Wide to long
confirmed_la <- confirmed_la %>% gather(Fecha, `Casos confirmados`, - País) %>% 
  mutate(Fecha = as.Date(Fecha, format = "%m/%d/%y" ))


# ---------- Confirmed deaths

deaths_global_url <- "https://raw.githubusercontent.com/CSSEGISandData/COVID-19/master/csse_covid_19_data/csse_covid_19_time_series/time_series_covid19_deaths_global.csv"
deaths_global <- read_csv(deaths_global_url)

deaths_la <- semi_join(deaths_global, as.data.frame(la_countries), 
                          by = c("Country/Region" = "la_countries"))

deaths_la <- deaths_la %>% select(-c(`Province/State`, Lat, Long)) %>% rename(País = `Country/Region`)

# Wide to long
deaths_la <- deaths_la %>% gather(Fecha, Fallecidos, - País) %>% 
  mutate(Fecha = as.Date(Fecha, format = "%m/%d/%y" ))

# ---------- Recovered

recovered_global_url <- "https://raw.githubusercontent.com/CSSEGISandData/COVID-19/master/csse_covid_19_data/csse_covid_19_time_series/time_series_covid19_recovered_global.csv"
recovered_global <- read_csv(recovered_global_url)

recovered_la <- semi_join(recovered_global, as.data.frame(la_countries), 
                          by = c("Country/Region" = "la_countries"))

recovered_la <- recovered_la %>% select(-c(`Province/State`, Lat, Long)) %>% rename(País = `Country/Region`)

# Wide to long
recovered_la <- recovered_la %>% gather(Fecha, Recuperados, - País) %>% 
  mutate(Fecha = as.Date(Fecha, format = "%m/%d/%y" )) 

# ---------- Covid-19 data for all LA countries in one data frame

covid19_la <- confirmed_la %>% left_join(deaths_la, by = c("País" = "País", "Fecha" = "Fecha")) %>% 
  left_join(recovered_la, by = c("País" = "País", "Fecha" = "Fecha")) 

# ---------- Data summary
today <- "2020-04-09"

covid19_la_0331 <- covid19_la %>% filter(Fecha == today) %>% select(-Fecha) %>% arrange(desc(`Casos confirmados`))

covid19_la_0331_sum <- summarize(covid19_la_0331, total_confirmed = sum(`Casos confirmados`), 
                                 total_deaths = sum(Fallecidos), total_recovered = sum(Recuperados))
```

El 29 de febrero de 2020, el Ecuador se convirtió en el tercer país en América Latina en confirmar su primer caso de Covid-19. Brasil y México fueron los primeros. En tan solo un mes, el virus logró propagarese en todos los países de la región y hasta ayer, `r today`, se contabilizaron `r covid19_la_0331_sum$total_confirmed` casos confirmados, `r covid19_la_0331_sum$total_deaths` fallecidos y `r covid19_la_0331_sum$total_recovered` recuperados.

**NOTA:** Todas las estadísticas están actualizadas al **miércoles, 8 de abril de 2020**. Los datos se actualizan automáticamente todos los día en la mañana con los datos del día anterior.

**Tabla 1. Número de casos confirmados, fallecidos, y recuperados por país**

```{r, echo=FALSE}
datatable(covid19_la_0331, options = list(pageLength = 5, lengthMenu = c(5, 10, 15, 20)))
```

```{r, echo=FALSE, include=FALSE}
# ---------- Loading map
# Now, we need to load Americas's shapefile
url <- "https://github.com/aquijanoruiz/elquantificador_posts/raw/master/salud/2020-04-01-resumen-estadistico-sobre-el-coronavirus-en-ecuador-y-america-latina/AMERICAS_SHAPEFILE.zip"
td <- tempdir() # We create a temporary directory
tf <- tempfile(tmpdir=td, fileext = ".zip") # We create the placeholder file
download.file(url,tf) # We download the data into the placeholder file

# We get the name of the file inside the zip file that contains the demographic and economic data, 
# unzip it, get the full path name of it, and finally load it
shp.file.name <- unzip(tf, list=TRUE)$Name[5] # The shp file name
shx.file.name <- unzip(tf, list=TRUE)$Name[7] # The shx file name
dbf.fine.name <- unzip(tf, list=TRUE)$Name[9] # The dbf file name
prf.fine.name <- unzip(tf, list=TRUE)$Name[2] # The prf file name

unzip(tf, files=c(shp.file.name, shx.file.name, dbf.fine.name, prf.fine.name), exdir=td, overwrite=TRUE)
shp.file.path <- file.path(td, shp.file.name)

Americas <- st_read(shp.file.path)
Americas <- ms_simplify(Americas, keep=0.1)

la_countries_plus_map <- inner_join(Americas, as.data.frame(la_countries_plus), 
                                             by =c("COUNTRY" = "la_countries_plus"))

# ---------- Confirmed cases gift map 
march <- "2020-03-01"
confirmed_la_march <- confirmed_la %>% filter(Fecha >= march  & Fecha <= today)

confirmed_la_march_map_nozero <- inner_join(la_countries_plus_map, confirmed_la_march, by = c("COUNTRY" = "País")) %>%
  filter(Fecha >= march & Fecha <= today)
confirmed_la_march_map_nozero <- confirmed_la_march_map_nozero[!confirmed_la_march_map_nozero$`Casos confirmados`==0,]

confirmed_la_map <- 
tm_shape(la_countries_plus_map) + tm_borders(col = "grey25", lwd = 1, alpha = 0.4) +
  tm_shape(confirmed_la_march_map_nozero) +
  tm_fill(col = "Casos confirmados", palette = "OrRd", style = "log10_pretty", 
    
          legend.format = list(digits = 0), legend.show = TRUE) +
  tm_borders(col = "grey25", lwd = 1, alpha = 0.4) +
  tm_facets(by = "Fecha", ncol = 1, nrow = 1, free.coords = FALSE)

# ---------- Deaths gift map 

deaths_la_march <- deaths_la %>% filter(Fecha >= march & Fecha <= today)

deaths_la_march_map_nozero <- inner_join(la_countries_plus_map, deaths_la_march, by = c("COUNTRY" = "País")) %>%
  filter(Fecha >= march & Fecha <= today)
deaths_la_march_map_nozero <- deaths_la_march_map_nozero[!deaths_la_march_map_nozero$Fallecidos==0,]

deaths_la_map <- 
  tm_shape(la_countries_plus_map) + tm_borders(col = "grey25", lwd = 1, alpha = 0.4) +
  tm_shape(deaths_la_march_map_nozero) +
  tm_fill(col = "Fallecidos", palette = "OrRd", style = "log10_pretty", 
          legend.format = list(digits = 0), legend.show = TRUE) +
  tm_borders(col = "grey25", lwd = 1, alpha = 0.4) +
  tm_facets(by = "Fecha", ncol = 1, nrow = 1, free.coords = FALSE)

```

A pesar de las medidas que impuso el gobierno ecuatoriano a inicios de marzo, es difícil afirmar que estas has sido los suficientemente efectivas para desacelerar el crecimiento de casos confirmados y muertes por Covid-19. Otros países también han tomado medidas, pero aún así el virus ha logrado esparcirse en toda la región. Aquí te mostramos dos mapas.

**Mapa 1. Evolución de número de casos confirmados en América Latina**
```{r, fig.show='animate', ffmpeg.format='gif', dev='jpeg', interval=0.4, warning=FALSE, echo=FALSE}
confirmed_la_map
```
Fuente: Center for Systems Science and Engineering (CSSE) de Johns Hopkins University

**Mapa 2. Evolución de número de fallecidos en América Latina**
```{r, fig.show='animate', ffmpeg.format='gif', dev='jpeg', interval=0.4, warning=FALSE, echo=FALSE}
deaths_la_map
```
Fuente: Center for Systems Science and Engineering (CSSE) de Johns Hopkins University

El 14 de marzo, el vicepresidente Otto Sonnenholzner anunció el cierre de fronteras a partir del lunes 16 de marzo a las 13:59. Otros países también han tomado medidas similares. A mediados de marzo, Perú también cerró sus fronteras. Colombia lo hizo 23 de marzo. Sin embargo, a finales de marzo Brazil ya alcanza casi seis mil casos confirmados, Chile los tres mil y Ecuador ya supera los dos mil.

**Gráfico 1. Evolución del número de casos confirmados por país en América Latina**

```{r, echo=FALSE}
covid19_la_0331_top10 <- covid19_la_0331[1:10,1]
levels_la_0331_top10 <- as.vector(covid19_la_0331_top10$País)

covid19_la %>% semi_join(covid19_la_0331_top10, by = "País") %>% filter(Fecha >= march & Fecha <= today) %>%
  mutate(País = factor(País, levels = levels_la_0331_top10)) %>%
  ggplot(aes(x=Fecha, y=`Casos confirmados`, col = País)) + geom_line() + 
  labs(x="")
```
Fuente: Center for Systems Science and Engineering (CSSE) de Johns Hopkins University

```{r, echo=FALSE, include=FALSE}
world_population_country_url <- "https://raw.githubusercontent.com/aquijanoruiz/elquantificador_posts/master/salud/2020-04-01-resumen-estadistico-sobre-el-coronavirus-en-ecuador-y-america-latina/WB_POPULATION.csv"
population_country <- read_csv(world_population_country_url, skip = 3)

population_country <- population_country %>%   mutate(Population = `2018`) %>%
  select(`Country Name`, Population)

population_country$`Country Name`[population_country$`Country Name`=="Venezuela, RB"] <- "Venezuela" # We change the country name of Venezuela

covid19_la_0331_percap <- covid19_la_0331 %>% 
  left_join(population_country, by = c("País" = "Country Name")) %>%
  mutate(`Casos por cada millón` = round(`Casos confirmados`/Population * 1000000,1),
         `Fallecidos por cada millón` = round(Fallecidos/Population * 1000000,1)) %>% 
  select(-c(Recuperados, Population))
```


Panamá, Chile y Ecuador son los países con mayor número de casos confirmados por cada millón de habitantes. Así mismo, Panamá y República Dominicana y Ecuador cuentan con el mayor número de fallecidos por cada millón de habitantes. En Ecuador, por cada millón de habitantes, existen `r covid19_la_0331_percap[3,4]` casos confirmados y `r covid19_la_0331_percap[3,5]` fallecidos. Te ofrecemos más detalle en la siguiente tabla.

**Tabla 2. Número de casos confirmados y fallecidos por cada millón de habitantes**
```{r, echo=FALSE}
datatable(covid19_la_0331_percap, options = list(pageLength = 5, lengthMenu = c(5, 10, 15, 20)))
```
Fuente: Center for Systems Science and Engineering (CSSE) de Johns Hopkins University (datos del Covid-19) y Banco Mundial (datos poblacionales proyectados al 2018)

### Metodología
Los análisis y mapas fueron creados usando lenguaje `R`. Para más detalle sobre la metodología empleada en este artículo y para reproducir el código utilizado, te invitamos a consultar este [vínculo](https://github.com/aquijanoruiz/elquantificador_posts/tree/master/salud/2020-04-01-resumen-estadistico-sobre-el-coronavirus-en-ecuador-y-america-latina). Si tienes duda sobre la metodología o el código, escríbeme a alonso@elquantificador.org.